最高法院民事判決　　　　　　　　　　　　　　　九十一年度台上字第一六五九號
　　上　訴　人　佑瑋紙業有限公司
　　法定代理人　賴文郎
　　訴訟代理人　黃銘照律師
　　上　訴　人　丙○○
　　　　　　　　乙○○
　　　　　　　　甲○○
　　右三人共同
　　訴訟代理人　李志雄律師
　　上　訴　人　名流美術有限公司
　　法定代理人　林巨嶽
右當事人間因分配表異議之訴事件，兩造對於中華民國八十九年三月二十一日台灣高
等法院第二審判決（八十八年度上字第一一一七號），各自提起上訴，本院判決如左
：
    主  文
原判決廢棄，發回台灣高等法院。
    理  由
本件訴訟標的對於共同訴訟之各人必須合一確定。上訴人丙○○、乙○○、甲○○提
起第三審上訴，依民事訴訟法第五十六條第一項第一款規定，其效力及於未提起上訴
之同造共同訴訟人名流美術有限公司（下稱名流公司），爰併列之為上訴人，合先
明。
次查上訴人佑瑋紙業有限公司（下稱佑瑋公司）起訴主張：伊為台灣台北地方法院（
下稱台北地院）八十五年度執全字第九六一號假扣押執行事件之債權人，該事件於民
國八十五年三月二十六日查封對造上訴人名流公司對訴外人明台產物保險股份有限公
司之火災保險金債權新台幣（下同）八百十二萬二千七百五十五元。嗣訴外人即名流
公司之債權人張子偉聲請台北地院八十六年度執字第一一七○六號強制執行事件（下
稱系爭強制執行事件），調前開假扣押執行事件進行強制執行，執行法院八十六年十
月二十七日通知所附之分配表（下稱系爭分配表），其中編號十五、十六、二十號所
列債權人即對造上訴人丙○○、乙○○、甲○○（下稱丙○○等三人）之債權原本依
序為四百十五萬七千七百元、一百三十萬元、四百八十三萬元均係虛設債權。渠等與
債務人名流公司間並無實體法上之債權存在，竟受分配金額依序為一百二十六萬三千
一百零三元、四十二萬九千零二十四元、一百五十六萬三千五百元（下稱系爭分配金
額），經伊於收受分配表後，向執行法院對於丙○○等三人之債權聲明異議，而為渠
等所反對等情，爰對該三人提起本件分配表異議之訴，並於原審追加名流公司為共同
被告，求為命系爭強制執行事件就系爭分配表所列丙○○等三人之分配金額予以剔除
，歸入伊之分配金額之判決。
上訴人丙○○等三人則以：對造上訴人佑瑋公司未依規定於分配期日起十日內對伊等
及債務人名流公司一併起訴，已生視為佑瑋公司「撤回」異議聲明之效力。又分配表
異議之訴性質上屬形成之訴，佑瑋公司就其主張形成權存在即伊等不得參加分配之事
由存在之事實未負舉證責任，其訴已屬無理，況伊等之債權均無不實，其中上訴人丙
○○、甲○○借款與名流公司，其交付方式或依名流公司指示將款項匯入特定帳戶或
將借款直接交付名流公司法定代理人林巨嶽本人或其指定之人，雙方之消費借貸關係
即有效成立。而上訴人乙○○為林巨嶽之胞兄，參加名流公司招募之互助會，以八十
四年三月二十五日標得之會款共計一百二十六萬七千五百元，借與該公司，由該公司
簽發面額一百三十萬元之支票一紙交付乙○○收執，言明差額部分為利息，該消費借
貸關係亦確實存在等語，資為抗辯。至上訴人名流公司並未為任何抗辯或陳述。
原審就佑瑋公司請求系爭強制執行事件將系爭分配表所列丙○○等三人之分配金額予
以剔除部分，廢棄第一審所為佑瑋公司敗訴之判決，改判如其上述聲明，並就佑瑋公
司請求將剔除之系爭分配金額歸入其分配金額部分，維持第一審所為佑瑋公司敗訴之
判決，駁回其上訴及追加之訴，係以：佑瑋公司為台北地院八十五年度執全字第九六
一號假扣押執行事件之債權人，該事件所查封債務人名流公司對明台產物保險股份有
限公司之火災保險金債權八百十二萬二千七百五十五元，經名流公司之債權人張子偉
聲請台北地院以系爭強制執行事件為強制執行，執行法院於八十六年十月二十七日將
系爭分配表送達各債權人及債務人名流公司，原定於同年十一月十四日下午三時實行
分配，而該分配表編號十五、十六、二十號所列債權人即丙○○、乙○○、甲○○之
債權原本依序為四百十五萬七千七百元、一百三十萬元、四百八十三萬元，受分配金
額依序為一百二十六萬三千一百零三元、四十二萬九千零二十四元、一百五十六萬三
千五百元，因佑瑋公司收受分配表後，於同年十一月十日具狀聲明異議，主張該分配
表所載丙○○等三人之債權實為虛偽，執行法院乃於同月十五日通知丙○○等三人及
名流公司：「檢送假扣押債權人佑瑋公司聲明異議狀影本一件，請於三日內陳述意見
，逾期即視為反對，異議人得於分配期日十日內，對台端等提起分配表異議之訴」，
丙○○等三人、名流公司於同月十八日、十九日收受該通知，並未具狀表示意見，執
行法院亦未更正分配表，復未將前開「視為反對」之陳述通知聲明異議人佑瑋公司，
則佑瑋公司提起分配表異議之訴之期間，尚無從起算，其於同月二十五日對丙○○等
三人提起分配表異議之訴，嗣於原審追加債務人名流公司為被告，自不生逾期向執行
法院為起訴之證明，視為撤回其異議聲明之問題。按分配表異議之訴，其訴訟標的為
異議權，係屬形成之訴。若原告係以被告聲明參與分配之債權不存在為主張異議權之
理由，寓有消極確認債權不存在訴訟之性質，於確認該有爭議之債權確為不存在後，
始為剔除該債權於分配表外之形成判決。依舉證責任分配法則，即應由主張該債權存
在之被告，就債權之存在負舉證責任。參酌強制執行法第四十一條第一項但書「異議
人若已依同一事由提起確認債權不存在之訴者，毋庸再行起訴，執行法院應依該確定
判決實行分配」規定之意旨，亦可得此結論。是本件自應由丙○○等三人舉證渠等對
名流公司有所主張之債權存在。乙○○雖稱伊對名流公司有一百三十萬元借款債權存
在，並提出會單及支票為證，然既為佑瑋公司所否認，且乙○○抗辯伊為名流公司法
定代理人林巨嶽之胞兄（按係胞弟之誤），其所述借貸經過核與林巨嶽證述情節不一
，再依支票所載日期推算，僅借用五日，利息即高達三萬二千五百元，亦實與情理有
違。足見乙○○之抗辯，為不足採。又甲○○、丙○○主張對名流公司各有四百八十
三萬元、四百十五萬七千七百元借款債權，固分別提出本票二十八紙、支票十九紙為
證，惟均為佑瑋公司所否認。依甲○○、丙○○提出之資金流程說明，僅能證明該二
人與林巨嶽及其子林瑞堂個人有資金往來，尚與名流公司不相涉。丙○○、甲○○雖
另抗辯渠等借款與名流公司，其借款交付方式或依名流公司指示將款項匯入特定帳戶
或將借款直接交付林巨嶽本人或其指定之人，渠等與名流公司之消費借貸關係已有效
成立。然查林巨嶽縱為名流公司之法定代理人，其與名流公司於法律上仍為二個不同
之權利義務主體。丙○○、甲○○未證明已交付借款與名流公司，渠等對名流公司之
債權自屬不存在。至林巨嶽以其個人存款帳戶，支付名流公司之債權人，乃林巨嶽與
名流公司間之債權債務關係。難謂丙○○、甲○○與名流公司間有債權債務關係存在
。綜上所述，丙○○等三人既未能舉證證明渠等對名流公司有借款債權，則執行法院
在系爭分配表上列載該三人之借款債權金額，並受分配系爭分配金額，即有不當，均
應予以剔除。因該分配表所列之債權人除佑瑋公司及丙○○、乙○○、甲○○四人外
，尚有債權人張子偉、劉錦和等多人，丙○○等三人受分配金額經剔除後，應由執行
法院更正原分配表，佑瑋公司另請求將該受分配金額剔除後併歸入其分配金額部分，
為無理由，應予駁回等詞，為其判斷之基礎。
按第三人主張表意人與相對人通謀而為虛偽意思表示者，該第三人應負舉證之責（本
院四十八年台上字第二九號判例參照）。查佑瑋公司於八十六年十一月十日具狀向執
行法院聲明異議，主張系爭分配表所載債權人丙○○等三人之債權並非真正，實為虛
偽等語（見第一審卷第一宗四九頁）。且佑瑋公司於事實審一再主張：系爭分配表所
列債權人丙○○等三人之債權均係虛設債權，渠等與債務人名流公司間並無實體法上
之債權存在，而是名流公司之法定代理人林巨嶽所主導偽造之債權云云（見第一審卷
第一宗五頁背面、六頁正面、三六頁、五二頁背面、第二宗九三頁、九四頁正面、原
審卷四一頁正面、一三四頁正面、一八○頁背面、二二八頁背面）。則依前述，佑瑋
公司就其主張前開債權係屬虛設債權，為林巨嶽所主導偽造之債權之事實，即應負舉
證之責。至強制執行法第四十一條第一項規定：「異議未終結者，為異議之債權人或
債務人，得向執行法院對為反對陳述之債權人或債務人提起分配表異議之訴。但異議
人已依同一事由就有爭執之債權先行提起其他訴訟者，毋庸再行起訴，執行法院應依
該確定判決實行分配。」乃係就分配表異議之訴之提起所為之規定，尚與舉證責任分
配之法則無關。原審誤認該條項但書規定為：「異議人『若』已依同一事由『提起確
認債權不存在之訴』者，毋庸再行起訴，執行法院應依該確定判決實行分配」，並據
而推論應由丙○○等三人舉證證明對名流公司有其主張之債權存在，其法律上見解殊
難謂為允當。其次，原判決固謂丙○○等三人受分配金額經剔除後，應由執行法院更
正原分配表，佑瑋公司另請求將該三人受分配金額剔除後併歸入其分配金額部分，為
無理由，惟法院就分配表異議之訴，經判決剔除被告之分配金額確定後，執行法院是
否即可逕依該判決更正分配表？若是，佑瑋公司所為關於「剔除後應歸入其分配金額
」部分之聲明是否具備權利保護要件？若否，佑瑋公司因前開剔除後應增加之分配額
究為若干？原審未遑推闡明晰，遽為此部分不利於佑瑋公司之判決，亦屬難昭折服。
末查丙○○等三人於原審辯稱：伊等借款與名流公司，其借款交付方式或依名流公司
指示將款項匯入特定帳戶或將借款直接交付名流公司法定代理人林巨嶽本人或其指定
之人，故伊等與名流公司之消費借貸關係已有效成立，並聲請向台中市第二信用合作
社中興分社調閱林巨嶽帳戶支票提出交換情形，訊問名流公司之廠商陳秀鳳等，以證
明該借款均供名流公司使用云云（見原審卷五五頁、一四四頁、一九○頁之次頁、一
九五頁），此與判斷丙○○等三人出借款項之借用人之誰屬攸關，原審未詳予調查審
認，遽認名流公司非借用人，自嫌率斷。兩造上訴論旨，各自指摘原判決對其不利部
分為不當，求予廢棄，均有理由。
據上論結，本件兩造上訴均有理由。依民事訴訟法第四百七十七條第一項、第四百七
十八條第一項，判決如主文。
中      華      民      國    九十一    年      八      月    二十二    日
                              最高法院民事第七庭
                                  審判長法官  蘇  茂  秋
                                        法官  徐  璧  湖
                                        法官  朱  建  男
                                        法官  曾  煌  圳
                                        法官  沈  方  維
　　　右正本證明與原本無異
 　　　　　                              　 　書  記  官
中      華      民      國    九十一    年      九      月      三      日
